【裁判字號】    97,簡上,232
【裁判日期】    971231
【裁判案由】    確認本票債權不存在
【裁判全文】
臺灣臺中地方法院民事判決  97年度簡上字第232號
上  訴  人  丁○○
                        號8樓
訴訟代理人  丙○○
被上訴人    甲○○
上當事人間確認本票債權不存在事件，上訴人對於中華民國97年
6月30日本院臺中簡易庭97年度中簡字第84號第一審判決提起上
訴，本院於民國97年12月5日言詞辯論終結，判決如下：
    主    文
上訴駁回。
第二審訴訟費用新臺幣壹萬仟柒佰壹拾元由上訴人負擔。
    事    實
甲、上訴人方面：
一、聲明：求為判決：
  (一)原判決廢棄。
  (二)上廢棄部分，被上訴人在第一審之訴駁回。
  (三)第一、二審訴訟費用由被上訴人負擔。。
二、陳述：除與原判決記載相同者，茲引用之外，補稱：
  (一)兩造確實約定應先向銀行查詢被上訴人之欠款情形，並於確
    認被上訴人無欠繳其他銀行借款後，始將新臺幣（下同）5
    萬元匯予被上訴人，蓋被上訴人已遭鈞院強制執行，在未查
    詢明確之前，豈會任意匯款，而製造風險？
  (二)經查被上訴人之負債，發現尚有其他債務共計約四、五十萬
    元，雙方因而約定於96年11月24日先行清償信用卡、現金卡
    ，信貸之部分欠款，使被上訴人之信用回復後，再續辦買賣
    事宜，惟被上訴人於96年11月25日表示不願意繼續履約，導
    致系爭房屋於核發增值稅單及契稅單後，無法過戶登記。
三、證據：除援用第一審所提證據外，並聲請訊問證人乙○○。
乙、被上訴人方面：
一、聲明：求為判決如主文所示。
二、陳述：引用一審之陳述。
三、證據：援用一審所提證。
丙、本院依職權調閱96年度執字第61204號民事執行卷宗。
    理    由
一、查坐落臺中市南屯區○○○段982地號、面積2,308平方公尺
    土地應有部分十萬分之1323及其上建號3209，門牌臺中市○○街128之6號8樓之3建物，面積107.48平方公尺，陽台
    13.69 平方公尺（共用部分建號3222，面積3,106.09平方公
    尺，應有部分十萬分之1399；建號3223，面積738.19平方公
    尺，應有部分十萬分之1886）〔下稱系爭不動產〕，為被上
    訴人甲○○所有，因甲○○欠日盛國際商業銀行卡債新臺幣
    （下同）144,668元，於95年12月20日經日盛國際商業銀行
    ，聲請執行假扣押，查封系爭不動產。因甲○○於87年1月6
    日以系爭不動產向臺灣土地銀行抵押貸款214萬元，借款期
    限自87 年1月6日起至107年1月6日止，共20年，自借款日期
    起共分240期，每個月為一期，自第一期至第六十期按期付
    息，自第六十一期起，平均攤還本息。甲○○自95年2月6日
    起未依約履行，債務視為全部到期，尚有本金1,658,500元
    及其利息，違約金未為清償，臺灣土地銀行向本院聲請對債
    務人甲○○發96年度促字第37659號支付命令，臺灣土地銀
    行以此確定之支付命令為執行名義於96年9月6日向本院聲請
    就甲○○所有系爭不動產強制執行。甲○○為求高點賣價，
    於96年11月19日委託東森房屋加盟店傑冠不動產經紀有限公
    司仲介，委託銷售契約書第18條特別約定事項「標的物清償
    債務；買方要支付賣方新臺幣壹拾萬元」。營業員乙○○找
    到買主丁○○，雙方於96年11月22日就系爭不動產訂立買賣
    契約書，依該買賣契約書約定，買方丁○○於簽約日（96年
    11月22日）須匯款5萬元予賣方甲○○，96年11月26日丁○○須匯款10萬元至臺銀北臺中分行甲○○000000000000帳號
    ，餘款於交屋時一次支付。惟上訴人丁○○未於96年11月22
    日匯款5萬元及96年11月26日匯款10萬元予甲○○，此為兩
    造所不爭。惟上訴人辯稱：「兩造確曾約定先查詢被上訴人
    之欠款情形，並於確認被上訴人無欠繳其他銀行借款後，始
    將5 萬元匯予被上訴人。經查詢後發現被上訴人除日盛、土
    銀外，尚有其他債務共計約四、五十萬元，雙方因而約定於
    96年11月24日先行清償信用卡、現金卡，信貸之部分欠款，
    使被上訴人之信用回復後，再續辦買賣事宜。」觀諸系爭買
    賣契約書及委託銷售契約書並無簽約款5萬元付款條件設限
    記載，仲介乙○○於97年10月14日到庭作證供稱：「當時有
    談到簽約時要給付他 (即甲○○)五萬元」。又上訴人稱：
    「雙方有約定被上訴人須先行清償信用卡、現金卡，信貸之
    部分欠款，使被上訴人之信用回復後，再續辦買賣事宜。」
    經查上訴人代理人丙○○係專業代書，承辦系爭不動產之過
    戶登記，關於系爭不動產之他項權利登記情形，定會申請土
    地及建物登記謄本，系爭不動產之第一順位抵押權人為公務
    人員住宅及福利委員會，第二順位抵押權人為臺灣土地銀行
    股份有限公司，是被上訴人之債權人不只日盛、土銀兩家，
    昭然若揭。委託銷售契約書亦載明「標的物清償債務」出賣
    系爭不動產係為清償甲○○所有債務，並未限定只清償日盛
    、土銀債務，乙○○到庭結證：「甲○○對我說，他們經濟
    狀況不佳，要我儘速把房子處理掉，他們不拿任何金錢，只
    要給他搬遷費，租房子的錢及把銀行的貸款清償、還清」。
    是依約定上訴人要將被上訴人所有債務代償還清堪以認定。
    因被上訴人無錢還卡債及貸款，才急需出售系爭不動產，上
    訴人稱：「被上訴人須先清償信用卡、現金卡，信貸之部分
    欠款，使被上訴人之信用回復後，再續辦買賣事宜，」之供
    詞，有背常情，殊難採信。是上訴人未依約於96年11月22日
    匯簽約款5萬元及96年11月26日匯現金10萬元予被上訴人，
    洵堪認定。
二、上訴人另稱：「訂立買賣契約時，系爭不動產已被查封，並
    定期拍賣，銀行說要撤銷拍賣要60萬元（土銀45萬元，日盛
    15萬元左右），這指定代償自不能把錢交給被上訴人，而約
    定交由仲介保管，又怕還了銀行錢，而銀行沒撤回執行或撤
    銷查封後，又有其他債權人來查封，故經被上訴人同意，簽
    發系爭面額84萬元，票號452385號本票一紙，交與上訴人作
    為履約或違約損害賠償之擔保。惟被上訴人卻於96年11 月
    25日表明不願履約，且拒絕代償。嗣系爭不動產遭法院拍定
    在案，被上訴人無法履約，爰向被上訴人表示解除契約，上
    訴人依買賣契約第10條第3款約定，被上訴人除應將上訴人
    已付價金60萬元返還外 (仲介已交還)，並應按已付價金之
    同額60萬元賠償上訴人。被上訴人依約應賠償上訴人60萬元
    ，系爭本票既係擔保契約履行或不履行之損害賠償，上訴人
    持向法院聲請96年度票字第23209號本票准許強制執行裁定
    ，並參與法院96年度執字第61204號強制執行事件分配，並
    無違誤。」等語。
    經查，被上訴人稱：「因急需出售系爭不動產以便繳納房貸
    ，應丙○○先生要求先簽發系爭本票並交付給丙○○，但不
    知用意為何？」系爭買賣契約其他約定事項固載有「賣方同
    意先行開立84萬元本票與設立二胎84萬元，待尾款交付完畢
    後，再將本票返還賣方」。但依一般不動產買賣之慣例，為
    擔保不動產所有權移轉登記後，尾款之給付，往往由買方簽
    發本票交給賣方做為擔保，待尾款付清，再交還本票，本件
    由賣方簽發系爭本票交付代書丙○○，似有背常情。縱如上
    訴人所稱怕代債務人甲○○向土銀、日盛銀行清償60萬元後
    ，系爭不動產被拍賣，受損，但上訴人並未代償，自無損害
    可言。雖上訴人稱被上訴人除土銀、日盛兩家銀行外，尚有
    其他債務約四、五十萬元，惟恐債務超過受損。仲介乙○○
    到庭供證：「訂買賣契約時，甲○○說他有債務的銀行有三
    家，總金額約有三百零幾萬元，不會超過310萬元」。系爭
    不動產現值經本院民事執行處囑託巫天富建築師事務所鑑估
    ，鑑估總額為4,385,000元 (土地1,097,000元，建物
    3,288,000元)，是96年12月12日第一次公開拍賣，最低價格
    定480萬元，流標後，最低價格減為384萬元，定於97年1月
    23日第二次公開拍賣，由案外人曾琳榛以392萬2千元得標，
    本院民事執行處製作96年度執字第61204號強制執行事件分
    配表，定於97年4月1日實行分配，依分配表之記載，債務人
    甲○○之債權銀行的確只有三家，住福會本金為1,079,378
    元，利息8,378元, 違約金14,546元；土銀本金為1,658,500
    元，利息145,382元, 違約金24,183元；日盛144,668元，債
    權總金額共3,075,035元，則被上訴人所稱有債務之銀行只
    三家，債務總額未逾310萬元，堪以採信。縱如上訴人所稱
    被上訴人尚有其他債務約四、五十萬元，被上訴人所負債務
    亦僅350萬之譜，並無債務超過之虞。系爭買賣契約第10條
    第3款固有約定，「本約簽定後，乙方（賣方）若有擅自解
    約，不為給付，給付不能或有違約情事致本約解除時，除應
    負擔甲方（買方）所受損害之賠償及返還已收受之價金，並
    同時按甲方已給付價金之同額，作為懲罰性違約金另行給付
    甲方」。查乙○○係仲介，非被上訴人之代理人，被上訴人
    並未委任其代收價金，縱有代上訴人保管代償之60萬元，但
    上訴人並未代償被上訴人欠銀行之債款，故上訴人始終未給
    付任何價款予被上訴人，亦未代償被上訴人任何債務，顯為
    被上訴人違約，其所解除契約之意思表示不生效力。其依系
    爭買賣契約第10條第3款約定，請求被上訴人給付60萬元之
    違約金，尚乏依據，不應准許。
三、民法第345條第2項規定，「當事人就標的物及其價金互相同
    意時，買賣契約即為成立。」查系爭買賣契約書共記載買賣
    標的物而未載明買賣價金，質諸仲介乙○○稱：「因為當時
    甲○○說他有債務的銀行有三家，總債務約有三百零幾萬元
    ，他說不會超過310萬元，都是他自己的陳述，後來債務的
    金額沒有確定，所以買賣的金額也就沒有確定寫上去」。是
    兩造就系爭不動產之買賣價金未能意思表示一致，買賣價金
    既未確定，系爭不動產之買賣契約自難有效成立。
四、被上訴人固曾於96年11月22日簽發系爭面額84萬元，票號
    452385號，96年12月15日到期之本票予上訴人。綜上所述，
    被上訴人並未欠上訴人任何債務，上訴人竟持系爭本票向法
    院聲請96年度票字第23209號本票准許強制執行裁定，並據
    以參與法院96年度執字第61204號強制執行事件分配，經分
    配受償699,245元，被上訴人之私權自受有侵害其提起本件
    確認上訴人就本院96年度票字第23209號裁定所載之本票債
    權不存在，自有即受確認判決之法律上利益，被上訴人對上
    訴人提起確認系爭本票債權不存在，為有理由，應予准許。
    原審就該確認之訴部分被上訴人勝訴判決，並無違誤，上訴
    意旨指摘原判決就確認系爭本票債權不存在部分判決不當，
    求予廢棄改判，為無理由，應予駁回其上訴。至於上訴人聲
    請本院96年度執全字第5273號假扣押執行程序查封之系爭房
    地，業經本院96年度執字第61204號強制執行事件予拍賣完
    畢，拍賣所得並已分配完畢，上開假扣押執行程序業已終結
    ，被上訴人訴請撤銷本院96年度執全字第5273號假扣押執行
    程序，於法不合，原審予以駁回，於上訴人並無不利，上訴
    意旨求予廢棄改判，為無理由，不應准許。
五、據上論結，本件上訴為無理由，依民事訴訟法第436條之1第
    3項、第449條第1項、第78條，判決如主
    文。
中    華    民    國    97    年    12    月    31    日
                  民事第二庭   審判長法  官  許秀芬
                                     法  官  陳秋月
                                     法  官  周靜秀
正本係照原本作成。
不得上訴。
中    華    民    國    98    年     1    月     7    日
                                     書記官


司法院資訊處製作；財團法人民間司法改革基金會備份。
